臺灣臺北地方法院民事判決
110年度婚字第169號
原      告  乙○○  
訴訟代理人  劉元琦律師
被      告  甲○○  

訴訟代理人  林文淵律師
上列當事人間請求離婚事件，於民國111年1月10日言詞辯論終結
，本院判決如下：
    主    文
原告之訴駁回。
訴訟費用由原告負擔。
    事實及理由
壹、原告方面：
一、聲明：請准原告與被告離婚。
二、陳述：　　　　
　㈠兩造於民國74年1月27日結婚，被告原從事保險業務，收入尚
    屬穩定，惟自被告開始將資產對外進行放貸遭倒債後，便不
    再外出工作，從此家庭生活支出、子女扶養費用均由原告支
    付，直到兩造之子女成年為止，都由原告支付家庭生活費用
    。
　㈡原告曾於77年5月開設威固帝科技有限公司（下稱威固帝公司
    ），至81年8月間因經營不善而解散，原告因此負債千萬元
    ，當時被告開始在富邦人壽保險股份有限公司擔任保險業務
    員，負擔大部分家庭支出費用，原告則將大部分工作收入，
    用於清償公司債務及向被告家人借貸之債務，僅少部分投入
    家庭費用。
　㈢被告於兩造婚姻關係存續中，曾於81年間，無故將家中供奉
    之原告家族祖先牌位丟棄於垃圾堆，令原告感到污辱不受尊
    重。
　㈣86年5月間，原告赴中國工作，兩造暫時分居，但原告每年返
    台探親3次，均會回到臺北市八德路兩造住處。90年6月間，
    原告因經商不利，返臺以開計程車為業，被告對原告百般嫌
    棄、冷嘲熱諷，並向原告提出離婚請求，原告因子女還小而
    未同意，兩造仍同住臺北市八德路住處，但原告睡在客廳沙
    發同居不同房狀況維持1年。
　㈤91年8月間，原告再度赴中國工作，被告卻因從事民間放款遭
    倒債從此無穩定工作，因此全家生活費開始由原告負擔。兩
    造於91年至99年間，僅有少數之家庭活動才碰面，即原告每
    年返臺探親3次探親假，且無任何夫妻間之親密行為。
　㈥原告母親原住新竹，95年間原告母親罹患癌症，被告未曾關
    懷，原告母親於臺北市內湖區三軍總醫院進行化療，為免奔
    波借住於兩造住所，被告卻將原告母親趕走，不同意原告母
    親暫住，以至於原告母親必須奔波於臺北、新竹間就醫，被
    告對原告及原告家人如此無情，更加深夫妻間關係裂痕。
　㈦99年兩造之女兒已長大成人，當年因孩子年紀小不同意離婚
    之因素消失，原告利用返臺探親時間，於99年11月與被告協
    商離婚，但未達共識，兩造自99年11月迄今沒有往來，僅於
    102年9月間在大女兒戊○○婚禮上見面，原告109年6月返台至
    提起本件離婚訴訟前1年多來，兩造互無往來，形同陌路。
    兩造間已無情感基礎，亦無共同生活多年，已達於任何人處
    於同一境況均將無意維持婚姻之程度，無法共同生活，且無
    復合之可能，爰依民法第1052條第2項規定請求離婚。 
貳、被告方面：
一、聲明：原告之訴駁回　　
二、陳述：
　㈠兩造於74年1月27日結婚，育有子女戊○○（75年生）、己○○（
    79年生），均已成年。　
　㈡原告於77年5月間，離開原本任職之中華工程股份有限公司，
    而以被告名義（實際經營者為原告）設立威固帝公司，經營
    買賣家用電器產品，其後，原告以威固帝公司需用資金為由
    ，出賣被告於婚前購買供一家人安居之臺北市內湖區環山路
    2段109巷6弄15號5樓房地（下稱臺北市內湖區房地），且要
    被告回娘家借錢供其花用，被告因此向娘家媽媽借款60萬元
    及借用娘家人住居之房地為抵押向銀行貸款230萬元。被告
    於79年底己○○出生後，因無生活費用、無買奶粉、尿布錢，
    於80年至94年間到保險公司工作，扛下小孩、家庭生活費等
    一切開銷及應原告要求陸續匯款予原告花用。然原告於80年
    間不再經營威固帝公司，自80年8月間起至86年5月間雖陸續
    在九達營造等多家公司工作，但亦無給付小孩生活、家庭開
    銷費用，因此兩造達成協議，約定原告自85年1月起每月交
    付被告家庭生活費用41,500元（被證6），但原告每月僅交
    付40,000元，至86年4月後即未支付分文（被證7）。
　㈢原告於87、88年間前往大陸上海、瀋陽開設公司，經營水泥
    漆，以其所營公司需資金用度要求被告匯款50萬元，被告匯
    款49萬5,000元給原告，惟原告卻結束公司之營運，於91年
    間回臺，短暫停留數個月後，又於91年8月間前往中國大陸
    。
　㈣原告於109年10月底告知被告109年10月回臺，但原告實際於1
    09年6月間已回臺，且於109年9月8日借用兩造之女己○○名義
    購買宜蘭縣三星鄉大義一路175號4樓之3房地（下稱宜蘭房
    地），借名登記為己○○名義後，於109年11月10日提起本件
    離婚訴訟，顯見原告係為減少被告對於剩餘財產之分配。原
    告購買宜蘭房地之頭期款300萬元係原告支付，且向銀行申
    辦貸款之人為原告，己○○長期居住於新加坡，僅係原告購買
    宜蘭房地之出借名義人，由宜蘭房地之購買價金來自於原告
    ，且原告居住管理使用，所有權狀亦非由己○○執有等情，可
    見宜蘭房地之實際所有人為原告。
　㈤20年來被告不停工作賺錢補助原告，原告也接受被告經濟上
    的補助，被告過年的時候也會去上海過年，住在上海1個月
    到小孩開學，怎麼會20年來經濟上、感情上沒有聯繫？被告
    從100年開始沒有去上海，是原告不讓被告去，本來兩造商
    量第2個小孩到大陸讀書的時候，全部移居到上海，但被告
    要過去時，原告跟被告說被告的家人、朋友都在這邊，當時
    被告媽媽跟婆婆都得癌症，所以就沒有去，後來原告就越來
    越冷淡。
　㈥原告將扶養子女、照顧家庭之責任，長期交由被告一肩扛起
    ，並不時要被告籌款給原告使用，言明原告應負擔之家庭生
    計費用亦不給付。原告逕前往大陸，90、91年間偶一回臺卻
    係染有吸膠惡習，原告拋棄被告在先，於109年回臺購屋居
    住，又不讓被告一同居住、拒絕被告有安身處所，是兩造分
    開多年，乃可歸責於原告。如今被告無屋可住，而原告擁有
    宜蘭房地，竟歪曲被告將資產對外進行放貸遭倒債、害怕債
    權人強制執行財產而不再出外工作，未曾負擔家庭生活費用
    云云，所述不實。原告以不實理由請求離婚，為無理由等語
    。
參、兩造不爭執事項與爭執要點：
一、兩造不爭執事項：
  ㈠兩造於74年1月27日結婚，育有子女戊○○（75年生）、己○○（
    79年生），均已成年，有戶籍謄本可稽（見士林地院110年
    度婚字第113號卷第13、15頁）。
　㈡原告於77年5月間，以被告名義（實際經營者為原告）設立威
    固帝公司，經營買賣家用電器產品，其後，原告以經營威固
    帝公司需用資金為由，出賣被告於婚前購買之臺北市內湖區
    房地，且要求被告向娘家媽媽借款60萬元及借用娘家人住居
    之房地為抵押向銀行貸款230萬元；嗣威固帝公司於81年8月
    間因經營不善而解散。
　㈢被告於80年至94年間到保險公司工作，扶養當時年幼子女及
    負擔家庭生活費等一切費用，其間兩造曾約定原告自85年1
    月起每月交付被告家庭生活費用41,500元，但原告每月僅交
    付40,000元，至86年4月後即未再支付家庭生活費。
　㈣原告於86年5月間至中國大陸開設公司經商，惟經商不利，於
    90、91年間回臺工作，短暫停留數月後，又於91年8月前往
    中國大陸工作；其後自94年至101年兩造女兒之扶養費、學
    費等由原告負擔；兩造之長女戊○○開始工作後，被告之生活
    費由戊○○支付，原告曾拿錢補貼戊○○轉給被告生活費，至己○○工作後，被告生活費由戊○○、己○○負擔；原告於109年6月
    間退休返國。
　㈤原告於109年6月回臺後，出資頭期款購買宜蘭房地，登記兩
    造之女己○○名義所有，該宜蘭房地現由原告居住管理。　
二、兩造爭執要點：　　
    原告依民法第1052條第2項規定請求離婚，有無理由？
肆、本院之判斷：　　
一、按民法第1052條第2 項所稱「有前項以外之重大事由，難以
    維持婚姻者」，係抽象的、概括的離婚事由，此乃緣於74年
    修正民法親屬編時，為因應實際需要，參酌各國立法例，導
    入破綻主義思想所增設。但其事由應由夫妻一方負責者，僅
    他方得請求離婚，是其所採者為消極破綻主義精神，而非積
    極破綻主義。關於「難以維持婚姻之重大事由」，其判斷之
    標準為婚姻是否已生破綻而無回復之希望。而婚姻是否已生
    破綻無回復之希望，則應依客觀之標準，即難以維持婚姻之
    事實，是否已達於倘處於同一境況，任何人均將喪失維持婚
    姻意欲之程度而定。至於同條項但書所規定「難以維持婚姻
    之重大事由應由夫妻之一方負責者，僅他方得請求離婚」，
    乃因如肯定有責配偶之離婚請求，無異承認恣意離婚，破壞
    婚姻秩序，且有背於道義，尤其違反自己清白（cleanhands
     ）之法理，有欠公允，同時亦與國民之法感情及倫理觀念
    不合，因而採消極破綻主義。倘該重大事由，夫妻雙方均須
    負責時，應比較衡量雙方之有責程度，僅責任較輕之一方得
    向責任較重之他方請求離婚，如有責程度相同時，雙方均得
    請求離婚，始屬公允，是責任較重之一方應不得向責任較輕
    之之他方請求離婚（最高法院94年度臺上字第115 號裁定參
    照）。
二、原告依民法第1052條第2項規定請求離婚，核無理由：
　㈠原告主張被告曾於81年間，無故將家中供奉之原告家族祖先
    牌位丟棄於垃圾堆，令原告感到污辱不受尊重一節：
　　查證人丁○○於本院固證述，有看到原告家祖先牌位被丟在
　　樓下電線桿下等語（見本院卷第144頁），為被告所否認，
    又縱原告家祖先牌位有被丟棄，惟無證據證明係被告所丟棄
    ，且若係被告丟棄，原告大可拿回即可，為何不拿回？又依
    兩造陳述，81年間原告經營之威固帝公司結束營業解散負債
    ，原告一家搬至臺北市南京東路房屋與原告母親同住，祖先
    牌位係被告所述因合爐由原告安排處理而丟棄，或因原告與
    被告吵架或其他原因而遭丟棄？委有不明，尚難遽認係被告
    不敬原告祖先所丟棄。再者，此事過後兩造仍繼續正常生活
    ，可見此事並非兩造婚姻發生破綻之原因，自不得於30年後
    以此認係兩造有難於維持婚姻之重大事由。
　㈡原告主張90年6月間，原告經商不利，返臺開計程車為業，被
    告對原告百般嫌棄、冷嘲熱諷，並向原告提出離婚請求，原
    告因子女還小而未同意，但被告睡在客廳沙發，兩造同居不
    同房狀況1年部分：
　　查原告在大陸經商不利，於90年6月間返臺開計程車為業，
　　且染上吸膠惡習等情，為兩造所不爭執，並據證人丁○○證述
    ：「是乙○○打電話給我跟我媽，說丙○○吸膠，無法共同生活
    要離婚，在場有我、我先生、我媽、還有證人甲○○。當天鬧
    得很僵，我媽苦苦哀求說小孩還小，不要離婚，請她再委屈
    一些。原告從頭到尾不說一句話，可能覺得他錯了吧。」等
    語（見本院卷第145頁），可見當時被告提出離婚之要求，
    係因原告吸膠之故。嗣原告於91年間再赴中國大陸工作，被
    告在家照顧子女長大成人，未曾再提離婚，可見被告仍有維
    持婚姻之意，且被告因原告吸膠而提離婚之原因已消滅，不
    得僅以被告曾提出離婚要求，而認兩造有難以維持婚姻之重
    大事由。又原告雖稱其睡客廳沙發1年，惟並無證據證明係
    被告要求原告不得進房間同睡，被告辯稱係因原告有吸膠惡
    習而主動睡在客廳沙發等語（見本院卷第165頁），尚非無
    稽，是縱兩造未同房同床睡，亦非可歸責被告而有構成離婚
    之重大事由。
　㈢原告主張95年間原告母親罹患癌症，於臺北市內湖區三軍總
　　醫院進行化療，借住於兩造住所，被告卻將原告母親趕走，
    不同意原告母親暫住等情，為被告所否認，證人丁○○雖證述
    「我媽媽住在新竹，新竹到三總往返麻煩，化療一天一次連
    著三天，當時丙○○在大陸，就請乙○○讓她住，我媽媽住進去
    一個晚上，打了一天化療回來媽媽哭著打電話跟我說她要回
    新竹，因為乙○○趕她走，讓我明天不用去接她去化療，她自
    己從新竹過去。」等語（見本院卷第145頁），惟查，被告
    既事先已同意原告母親暫住，應不可能住1個晚上又趕走原
    告母親，若果被告不願原告母親暫住化療，一開始請被告同
    意暫住時，被告加以回絕即可，何需同意住1個晚上後再趕
    走？而原告母親不願繼續暫住之可能原因諸多，或係因化療
    過程痛苦，不願繼續化療，或係原告母親自己不願或不喜繼
    續暫住，均有可能，審酌證人丁○○與被告關係不佳，所為證
    述多所迴護附和原告之詞，尚難遽認證人丁○○所述為真實，
    證人丁○○證述及原告主張被告趕走原告母親，不同意原告母
    親暫住云云，尚難採取。
　㈣又證人丁○○證述被告看不起原告全家人，被告只有要拿住院
    證明領保險金時才會出現，被告於原告母親臨終前沒有到場
    云云，亦為被告所否認，且無證據證明被告有證人丁○○所述
    看不起原告全家人之言語或行為，證人丁○○與被告關係不佳
    ，所為證述尚難採取，況原告長年在大陸工作，於原告母親
    臨終前均未回來探望，原告家人與被告之關係如何，實與兩
    造婚姻之破綻無因果關聯，自難採為離婚之重大事由。
　㈤又原告主張兩造自99年11月迄今沒有往來，僅於102年9月間
    在大女兒戊○○婚禮上見面，兩造已無感情基礎，形同陌路，
    亦無共同生活多年，已達離婚之重大事由云云。查綜觀兩造
    之陳述及所提卷證，被告於婚後出賣其婚前購買之臺北市內
    湖區房地，及向娘家媽媽借款60萬元並借用娘家人住居之房
    地為抵押向銀行貸款230萬元，供原告經營之威固帝公司資
    金使用，於原告經營之威固帝公司因經營不善解散後，被告
    復以其從事保險工作之收入扶養子女支撐家中經濟、代原告
    繳納信用卡款、支付費用，復提供資金供原告使用（參本院
    卷第101-102頁原告所提出被告書寫之明細）等情，可見於9
    4年之前，被告對原告事業及家庭完全付出。反觀原告常年
    在大陸，於資力有餘力時，卻於99年11月返臺向被告提出離
    婚請求，又參兩造女兒戊○○於109年12月4日傳訊被告之LINE
    通訊內容「這幾個月來為了跟爸談離婚的事，我們都搞得焦
    頭爛額，我跟妹討論了很久，決定破釜沉舟，坦白告訴你幾
    件事：一、我大學畢業剛回台灣開始工作的那幾年，其實爸
    一直都有私下支付部分的生活費，為減輕我養你的負擔及壓
    力，直到妹也開始上班，你的生活費才是我跟妹妹全權負責
    ，所以爸其實也沒有不理我跟妹，只是不理你而已…。二、
    後來的這幾年來我們都跟爸有保持聯絡，…。我們之所以沒
    有告訴你，起初是因為怕我們變成傳話人，之後覺得生活上
    沒有提及到丙○○你過得比較省心（心情平順）。你知道被欺
    騙是幸福的嗎？事實也證明如此，過去的10年我和妹一直在
    保護你的心情，日子照樣過下去，…。」、「…，很抱歉，騙
    了你這10年，也謝謝你能理解我們的苦衷。」等語（見本院
    卷第97、99頁），可見原告於99年11月返臺與被告協商離婚
    未成後，雖曾短暫期間支付部分金錢給兩造女兒轉給被告生
    活費，然自99年後係原告刻意不理被告，不與被告聯絡，原
    告臨訟稱被告未與原告聯繫云云，實無理由。再者，原告長
    久於大陸工作，造成分居之原因，復刻意不與被告聯繫，且
    於109年6月返臺後，並未通知被告，自行購買宜蘭房地作為
    自己居住所，將被告排除於外，無正當理由拒絕與被告同居
    ，原告不僅有違背同居義務之客觀事實，亦有拒絕同居之主
    觀情事，被告辯稱係原告拋棄被告在先，尚非無稽。是兩造
    互無往來，形同陌路，無共同生活多年，係原告所造成，此
    兩造婚姻之破綻實可歸責原告。　　
  ㈥綜上述，依卷內兩造之陳述及所提出之證據，縱兩造婚姻間
    已生重大破綻無法維持，就上開離婚事由觀之，原告係可歸
    責性較重之一方，原告主張依民法第1052條第2 項規定請求
    離婚，為無理由，應予駁回。
伍、本件事證已臻明確，兩造其餘主張陳述及所提之證據，與判
    決結果不生影響，爰不一一另行論述，附此敘明。　
陸、訴訟費用負擔之依據：家事事件法第51條、民事訴訟法第78
    條。
中　　華　　民　　國　  111　 年　　2　　 月　  8 　　日
                    家事法庭  法  官  蔡寶樺
以上為正本係照原本作成。
如對本判決上訴，須於判決送達後20日內向本院提出上訴狀（應
附繕本）。如委任律師提起上訴者，應一併繳納上訴審裁判費。
中　　華　　民　　國　　111 　年　　2 　　月　　9 　　日
                              書記官  張妤瑄